【裁判字號】    97,簡上,185
【裁判日期】    980623
【裁判案由】    給付會款
【裁判全文】
臺灣板橋地方法院民事判決             97年度簡上字第185號
上  訴  人  劉協成即源成印刷品行
上訴人即被上訴人及追加之訴原告
            丙○○
            乙○○
            甲○○（偏名吳麗珍）
上列3人共同
訴訟代理人  戊○○    住同上
被上訴人及追加之訴被告
            丁○○    住彰化縣溪洲鄉○○路○段519號
上列當事人間請求給付會款事件，兩造對於中華民國97年5 月30
日本院三重簡易庭96年度重簡字第6959號第一審判決各自提起上
訴，丙○○、乙○○、甲○○並為訴之追加，經本院於98年6 月
16日言詞辯論終結，判決如下：
    主  文
兩造上訴及丙○○、乙○○、甲○○追加之訴均駁回。
第二審訴訟費用由兩造各自負擔；追加之訴訴訟費用由丙○○、
乙○○、甲○○負擔。
    事實及理由
壹、程序方面：
    按在第二審為訴之追加，非經他造同意，不得為之。但有同
    法第255 條第1 項第2 款「請求之基礎事實同一者」之情形
    ，不在此限，民事訴訟法第255 條第1 項第2 款、第446 條
    第1 項分別定有明文，又同法第436 條之1 關於簡易訴訟之
    上訴程序，準用上開規定。所謂「請求之基礎事實同一」者
    ，係指「變更或追加之訴與原訴之主要爭點有其共同性，各
    請求所主張之利益在社會生活上可認係屬同一或關連之紛爭
    ，而就原請求之訴訟及證據資料，於審理繼續進行在相當程
    度範圍內具有同一性或一體性，得期待於後請求之審理予以
    利用，俾先後兩請求在同一程序得加以解決，避免重複審理
    ，進而為統一解決紛爭者」（參照最高法院91年度台抗字第
    552 號裁判意旨）。經查，本件上訴人及追加之訴原告丙○○、乙○○、甲○○（以下稱丙○○等3 人），於原審請求
    被上訴人及追加之訴被告丁○○給付範圍，僅為積欠之會款
    本金共新台幣（下同）12萬元。嗣於本院審理中，另追加訴
    訟標的，主張依據民法第233 條遲延利息請求權之規定，聲
    明丁○○除應付之會款本金外，另增加請求自民國96年3 月
    8 日起至清償日止之遲延利息（見本院卷第100 頁），核屬
    訴之追加。雖丁○○不同意為此追加，然本院認為此追加之
    訴與原訴間之基礎事實同一，原來已經進行過之訴訟資料與
    證據資料，亦有於追加之訴繼續使用之可能性及價值，宜利
    用同一訴訟程序加以審理，藉以一次解決本件紛爭俾符訴訟
    經濟要求，且對於丁○○程序權之保障亦無不利影響。揆之
    前揭說明，應予准許。
貳、實體方面：
一、上訴人即被上訴人及追加之訴原告丙○○等3 人主張：
（一）訴外人徐成雙於94年3 月間擔任會首，召集民間互助會（
      即合會）1 組，會員含會首共25會，會期自94年3 月5 日
      起至96年3 月5 日止，每會3萬 元，每月5 日下午1 時30
      分在臺北縣三重市○○街19號開標（下稱系爭合會），丙○○、乙○○各加入1 會，甲○○加入2 會（其中1 會以
      偏名吳麗珍名義加入）；上訴人劉協成即源成印刷品行（
      下稱劉協成）分別以源成印刷、萬鈞裝訂、陳文賢名義共
      加入3 會；被上訴人丁○○加入1 會。嗣會期進行中，劉
      協成分別於95年1 月份、4 月份、8 月份，丁○○於95年
      9 月份，分別得標取得會款成為死會，不料會首徐成雙竟
      於95年9 月14日死亡，以致系爭合會不能繼續進行，丙○○等3 人均為未得標之活會會員，且系爭合會會期已屆滿
      ，依民法第709 條之9 規定，請求劉協成給付丙○○、乙○○各9 萬元，給付甲○○18萬元；請求丁○○給付丙○○、乙○○各3萬元，給付甲○○6萬元。
（二）上訴人劉協成雖辯稱其加入系爭合會3 會後，只標走其中
      之2 會，而以陳文賢名義加入之1 會尚為活會，且徐成雙
      曾積欠其借款30萬元未清償，又徐成雙曾參加其所召集之
      合會，負有給付會款之義務，因而交付丙○○等3 人給付
      系爭合會會款之支票用以清償等語，然劉協成並未舉證證
      明徐成雙曾積欠其借款未清償，故而標走系爭合會，意圖
      不當得利再絕給付系爭合會死會會款，是其所辯非可採信
      。
（三）另徐成雙之配偶己○○於原審到庭陳稱其不知系爭合會之
      詳情，足見被上訴人丁○○所辯其會款經己○○同意，交
      由劉協成抵償債務，亦不可採信等語。
二、上訴人劉協成辯以：
    其分別以源成印刷、萬鈞裝訂、陳文賢名義共加入系爭合會
    3 會後，只標走其中之1 會，而以萬鈞裝訂、陳文賢名義加
    入之2 會尚為活會，另徐成雙於94年12月向其借款30萬元未
    清償，又曾參加其所召集之合會，負有給付會款之義務，因
    而交付丙○○等人給付系爭合會會款之支票清償。另系爭合
    會會單上註記甲○○、吳麗珍已得標，其非活會會員無權請
    求等語。
三、被上訴人及追加之訴被告丁○○則辯稱：
    其於95年9 月份得標系爭合會後，其餘尚未屆其之6 期死會
    會款，依會首徐成雙之太太己○○之指示，轉付給劉協成而
    清償完畢，自毋庸再付款等語，資為抗辯。
四、原審判命上訴人劉協成應給付丙○○、乙○○各9 萬元，給
    付甲○○18萬元，並依職權宣告准為假執行；另駁回丙○○
    等3 人逾此範圍之請求，亦即駁回其等請求丁○○應給付丙○○、乙○○各3 萬元，給付甲○○6 萬元之訴之部分。
（一）上訴人劉協成就其敗訴部分聲明不服，提起上訴，並於本
      院上訴聲明：原判決所命其應給付部分廢棄。上開廢
      棄部分，被上訴人丙○○等3 人在第一審之訴均駁回。丙○○等3 人則於本院答辯聲明：駁回上訴人之上訴。
（二）丙○○等3 人就其敗訴部分亦聲明不服，於本院上訴聲明
      ：原判決不利其等部分廢棄。上開廢棄部分，被上訴
      人丁○○應給付丙○○、乙○○各3 萬元，給付甲○○6
      萬元，並追加請求均自96年3 月8 日起至清償日止，按法
      定利率計算之遲延利息。丁○○則於本院答辯聲明：駁回
      上訴人之上訴及追加之訴。
五、兩造就訴外人徐成雙於94年3 月間擔任會首，召集系爭合會
    ，丙○○、乙○○各加入1 會，甲○○加入2 會（其中1會
    以偏名吳麗珍名義加入），劉協成分別以源成印刷、萬鈞裝
    訂、陳文賢名義共加入3 會，丁○○加入1 會。嗣中丁○○
    於95年9 月份得標取得會款，成為死會，不料會首徐成雙竟
    於95年9 月14日死亡，以致系爭合會不能繼續進行等事實均
    不爭執，並有系爭合會會單1 件、乙○○、丙○○於95 年9
    月份共同付會款（共2 會）之支票1 紙（發票人為高美月〔
    為原告丙○○、乙○○之母）即裕昇印刷品行，發票日為95
    年9 月6 日，付款人為台灣中小企業銀行南三重分行，面額
    5 萬2600元，票號為AT0000000 號）附卷可稽，堪信為真實
    。惟丙○○等3 人主張上訴人劉協成分別於95年1 月份、4
    月份、8 月份得標，另被上訴人丁○○並未給付死會會款等
    情，則為劉協成及丁○○所否認，並以上開情詞置辯。是以
    本件兩造爭執之重點，厥為：
（一）甲○○於系爭合會是否為未得標之會員。
（二）上訴人劉協成於系爭合會已得標幾會。
（三）被上訴人及追加之訴被告丁○○已否履行給付系爭合會會
      款之義務。
六、甲○○於系爭合會是否為未得標之會員：
（一）按私文書之真正，他造當事人有爭執者，舉證人應負證明
      其真正之責，此觀民事訴訟法第357 條之規定自明。又同
      法第358 條關於私文書經本人或其代埋人簽名、蓋章或按
      指印者推定為真正之規定，須其簽名、蓋章或按指印係本
      人或其代理人為之，在當事人間已無爭執或經舉證人證明
      者，始得適用。
（二）本件上訴人劉協成主張依系爭合會會單之註記，甲○○為
      已得標之會員，並提出系爭合會會單為證（見本院卷第25
      頁），此會單依其製作人型式觀之，應屬私文書，然甲○○既對之有所爭執，主張其所參加之2 會，均尚未得標，
      故主張該會單註記得標情形為真正之上訴人劉協成，應負
      證明其真正之責。
（三）經查，劉協成所舉會單註記得標情形，實為原會首打字列
      印會單之外，另於會單編號18、21甲○○一欄下方空白處
      ，以手寫記載「3700」、「3500」字樣而已（見本院卷第
      25頁），此手寫記載部分，應屬會首分發各會員留存之會
      單，而由各會員獨自紀錄之資料，故劉協成自存之會單上
      其增載部份，僅為其個人認知紀錄之表述，於訴訟上尚不
      足引為此即為得標之證據。故劉協成所舉證據方法，不足
      證明所辯文書記載真正性屬實。
（四）況且，依據會首徐成雙之配偶己○○，其於徐成雙亡故後
      整理系爭合會得標情形，製作詳細已標、借標、未標明細
      表所載（見本院卷第123 頁），甲○○於系爭合會所參加
      之2 會，均為未得標之會員，此己○○製作之明細表，亦
      為劉協成所不爭執，顯可見甲○○主張其未得標之情，應
      認屬實。
七、上訴人劉協成於系爭合會已得標幾會：
（一）丙○○等3 人主張上訴人劉協成於系爭合會會期進行中，
      分別於95年1 月份、4 月份、8 月份得標取得會款之事實
      ，業據其等提出乙○○、丙○○於95年1 月份、4 月份、
      8 月份共同給付會款（共2 會）之支票3 紙為證，其發票
      人均為高美月即裕昇印刷品行，發票日各為95年1 月6 日
      、4 月5 日、8 月7 日，付款人均為台灣中小企業銀行南
      三重分行，面額各為5 萬2000元、5 萬3200元、5 萬3600
      元，票號各為AT0000000 號、AT0000000 號、AT0000000
      號，上開3 張付款支票，均由劉協成之配偶翁素玲請領提
      示，此亦有支票背面提示人之記載可參（見原審卷(一)第64
      、66、70頁），且為劉協成所不爭執，依此足信給付系爭
      合會95年1 月份、4 月份、8 月份得標會款之支票，確實
      經由會首交付劉協成。
（二）惟劉協成辯以此係會首徐成雙清償前向其借款30萬元及參
      加其所召集之合會會款之工具等語。然查，劉協成所述有
      利於己之徐成雙積欠借款30萬元乙節，經丙○○等3 人否
      認，此外劉協成復未能舉證以實其說，所辯徐成雙交付其
      上開3 紙支票，係用以清償借款，而非給付其得標會款之
      情，自難採信。
（三）另劉協成提出其自任會首所召集之合會會單1 件（見本院
      卷第24頁），其上固記載徐成雙加入該會會員，惟依該會
      單所載，會期自95年3 月10日至96年11月10日，每會3 萬
      元，於每月10日開會，會員應於開標後3 日內（即於每月
      13日前）繳納會款，此均有會單註記在卷可查。然劉協成
      所收取之上開3 紙支票，發票日分別為95年1 月6 日、4
      月5 日、8 月7 日，均在劉協成自任會首之合會每月10日
      開標日前，依此日期先後之客觀事實判斷，徐成雙豈有在
      劉協成所召合會未開標前，即先交付死會會款予劉協成之
      道理，且劉協成所收受上開3 紙支票之面額均為5 萬餘元
      ，亦非為劉協成所召合會應付死會款3 萬元，顯難認為該
      3 紙支票，係徐成雙用以支付參加劉協成所召合會死會會
      款之用。從而，丙○○等3 人主張劉協成所加入系爭合會
      之3 會，均已得標成為死會，應屬可採信，劉協成上訴抗
      辯其僅得標2會，難謂有理由。
（四）再按「因會首破產、逃匿或有其他事由致合會不能繼續進
      行時，會首及已得標會員應給付之各期會款，應於每屆標
      會期日平均交付於未得標之會員。但另有約定者，依其約
      定」民法第709之9條第1項定有明文，此立法理由在於「
      合會如遇會首破產、逃匿或有其他事由致合會不能繼續進
      行時，為保障未得標會員之權益，由會首及已得標會員將
      各期，按未得標會員之債權額數，平均分配交付之」，顯
      然民法第709 之9 條第1 項賦予未得標會員得直接請求已
      得標會員給付會款。故縱使徐成雙另積欠劉協成何種債務
      ，亦無礙於系爭合會未得標會員丙○○等3 人，依據民法
      第709 之9 條第1 項直接請求給付之權利。
八、被上訴人及追加之訴被告丁○○已否履行給付系爭合會會款
    之義務：
    經查，丁○○所述其依己○○指示給付會款予劉協成之情，
    業據其提出支付6 期死會會款之支票存根6 紙為證（見原審
    卷(二)第51頁），核與系爭合會會首徐成雙之配偶己○○於原
    審97年4 月17日辯論期日證述指示逕交劉協成，及劉協成之
    訴訟代理人於該期日陳稱確有收受會款之情相符（均見原審
    卷(二)第58頁），足信已得標會員丁○○所述已給付會款屬實
    。而徐成雙於95年9 月14日死亡後，證人己○○處理系爭合
    會事務，既指示丁○○將會款支票交予劉協成，丁○○依己○○指示給付，即生清償之效力。故丙○○等3 人就此上訴
    主張己○○並未收受丁○○之會款之情，縱認屬實，亦不影
    響丁○○已履行給付死會會款之義務。
九、綜上所述，原審依據民法第709 條之9 第1 項法律關係，判
    命上訴人劉協成應給付丙○○、乙○○各9 萬元，給付甲○○18萬元，並依職權宣告准為假執行；另駁回丙○○等3 人
    逾此範圍之請求，亦即駁回其等請求丁○○應給付丙○○、
    乙○○各3 萬元，給付甲○○6 萬元之訴之部分，經核並無
    違誤。劉協成及丙○○、乙○○、甲○○兩造上訴意旨指摘
    原判決此部分不當，求予廢棄改判，均為無理由，應分別駁
    回其上訴。另丙○○、乙○○、甲○○追加請求丁○○應給
    付遲延利息部分，因丁○○已履行給付會款之義務，其無遲
    延責任，故丙○○等3 人依據民法第233 條遲延利息請求權
    之規定，對之主張追加給付遲延利息，亦無理由，一併駁回
    之。本件事證已臻明確，兩造其餘之主張、陳述及所提之證
    據資料，核與判決結果無何影響，爰不一一論述，附此敘明
    。
十、據上論結，本件兩造之上訴及丙○○等3 人追加之訴，均為
    無理由，依民事訴訟法第436 條之1 、第449 條第1 項、第
    78條、第85條第1 項本文，判決如主文。
中    華    民    國    98    年     6    月    23    日
                  民事第二庭    審判長法  官  蕭胤瑮
                                      法  官  陳麗玲
                                      法  官  陳財旺
以上正本證明與原本無異
本判決不得上訴
中    華    民    國    98    年     6    月    23    日
                                      書記官  孫國慧


司法院資訊處製作；財團法人民間司法改革基金會備份。
